臺灣高等法院臺南分院刑事判決　　　九十二年度上訴字第八一六號　Ａ
　　　上　訴　人　臺灣臺南地方法院檢察署檢察官
　　　被　　　告　甲　○　○
　　　選任辯護人　林　錫　恩
　　　被　　　告　丙　○　○
　　　選任辯護人　陳　文　忠　律師
　　　被　　　告　乙　○　○
　　　指定辯護人　本院公設辯護人　郭　忠　生
右上訴人因被告等違反貪污治罪條例案件，不服臺灣臺南地方法院九十年度訴字第二
五九號中華民國九十二年六月二十日第一審判決（起訴案號：臺灣臺南地方法院檢察
署九十年度偵字第六四四、一八三四號），提起上訴，本院判決如左：
      主      文
上訴駁回。
      理      由
一、公訴意旨略以：(一)被告甲○○為台南縣政府環境保護局（以下簡稱台南縣環保局
    ）局長，係依據法令從事公務之人員，被告丙○○為巨得實業有限公司（下稱巨
    得公司）負責人，被告乙○○為福謙環保工程股份有限公司（以下簡稱福謙公司
    ）負責人。緣民國（下同）八十八年間行政院環境保護署（以下簡稱行政院環保
    署）辦理「台南縣永康垃圾資源回收廠整地工程─腐植土移除工程」（以下簡稱
    「永康垃圾場腐植土移除工程」），委託台南縣環保局負責辦理是項工程之招開
    標事宜，工程預算為新台幣（下同）二億一千零九十六萬三千元（由行政院環保
    署代辦費撥付），需移除之腐植土數量總計八萬八千公噸，福謙公司負責人乙○○為標得上述工程，涉嫌勾結丙○○並預先支付盧某五百萬元交際費用（其中二
    張各一百萬元支票由丙○○之姊羅盧彩鳳和其友人廖豐銘兌領，一百萬元係由乙○○現金支付給丙○○，另二張各一百萬元支票則未兌現），由丙○○於八十七
    年九、十月間協同乙○○一同前往台南縣環保局局長甲○○家中，協調甲○○幫
    助福謙公司標得上述工程，甲○○明知公共工程應循公正、公平、公開之程序為
    之，不得徇私舞弊，私相受授，竟基於圖利他人所有之不法意圖，當場允諾丙○○、乙○○二人會協助福謙公司取得上述工程。其後甲○○為幫助福謙公司標得
    上述工程，在八十七年底和八十八年初曾多次和丙○○、乙○○在台南縣新營市
    竹軒茶館會面商議，渠等為確保控制上述工程標案和減輕福謙公司負擔，明知上
    述工程屬於勞務工程標，並無複雜特殊之技術要求，且公共工程押標金應訂為預
    算金額百分之五至百分之十為適當，竟基於圖利丙○○、乙○○之犯意，協議由
    甲○○將上述工程採用遴選標，押標金訂為二百萬元，且甲○○透過丙○○轉告
    乙○○投標金額每公噸不要超過二千二百六十元；基此協議後，甲○○遂指示台
    南縣環境局本工程承辦人技士曹景星，二人將上述工程於招標公告上規劃為遴選
    技術、規格標（下稱規格技術標），對曹景星原先規劃押標金為預算金額百分之
    十乙節，則指示曹景星將押標金改為二百萬元，曹景星和該環保局承辦課課長沈
    金俊遂依照甲○○之指示於八十八年元月十五日第一次公告，將上述工程訂為遴
    選規格技術標、押標金二百萬元，後因參加競標廠商不足三家及福謙公司臨時籌
    不出二百萬元，所以宣佈廢標，由台南縣政府環保局於八十八年二月十日辦理第
    二次公告，唯第二次公告內容陳報行政院環保署核備時，經行政院環保署發現上
    述工程屬勞務工程，不符合遴選規格技術標規定範疇，且訂定押標金二百萬元乙
    節也不符規定，因此於八十八年二月二十四日以環保署發環署工字第七六四七號
    函糾正台南縣環保局，甲○○不得已才遵照行政院環保署之指示於八十八年三月
    三十日辦理第三次公告，指示曹景星將上述工程改採為價格標，並將押標金改為
    二千萬元，但為繼續其以技術審查控制得標廠商的目的，乃違反一般價資格標招
    標之習慣，在資格標與價格標之審查中間，插入規格技術標之審查，並且迥異於
    一般技術、規格標審查優先議價廠商之慣例，而僅審查廠商參與價格標之資格。
    (二)案外人傅安祺為日友廢棄物處理股份有限公司（以下簡稱日友公司）負責人暨
    祺鼎環境工程有限公司（以下簡稱祺鼎公司）實際負責人，亦有意參與競取「永
    康垃圾場腐殖土移除工程」。丙○○及乙○○得知尚有日友公司參加競標，故於
    八十八年四月間由丙○○出面找日友公司負責人傅安祺搓圓仔湯，結果日友公司
    答應退出，條件是由丙○○開出二張發票日為八十八年六月二十八日，面額合計
    二千二百萬元之支票給日友公司（迄八十八年九月則由福謙公司開出六張面額合
    計二千二百萬元支票給日友公司，交換取回丙○○前所支付給日友公司之支票，
    福謙公司開給日友公司之支票已兌領二百萬元，另二千萬元因福謙公司存款不足
    被退票），日友公司則和其子公司祺鼎公司一同配合圍標，日友公司二千萬元押
    標金由該公司自付，福謙公司二千萬元押標金由賴泰文負責支付，祺鼎公司二千
    萬元押標金則由福謙公司透過丙○○找黃福生向林建良借款支付，押標金籌齊後
    由丙○○、乙○○、及日友公司一位代表於八十八年四月間一同在丙○○之巨得
    公司內一同封標單後寄出，其圍標之方法是由日友公司、祺鼎公司提高腐植土進
    入掩埋場之成本費用，其中日友公司以汎太環保工程股份有限公司（以下簡稱汎
    太公司）坐落於高雄縣旗山鎮之掩埋場作為最終處理場所，腐植土進場費為每公
    噸（以下同）六百元（以八萬八千噸計算，進場費共計五千二百八十萬元），但
    在其送台南縣環境保局審查之服務建議書第八章清運費用估算中，將掩埋場進場
    費估價為一千二百二十五元，高估進場費五千五百萬元，合計全部清運費估算為
    二億一千零五十萬元，腐植土清運單價為二千三百九十二元，並以該單價作為投
    標金額；另祺鼎公司是以綠潔環保工程股份有限公司（下稱綠潔公司）坐落於嘉
    義縣水上鄉之掩埋場作為最終處理場所，腐植土進場費為九百元至一千元（以八
    萬八千噸計算，進場費共計七千九百二十萬元），但在其送台南縣環境保局審查
    之服務建議書第六章清運費用估算中，將掩埋場進場費提高為一千八百元，進場
    費高估七千九百二十萬元，每噸腐植土清運單價為二千八百四十元，並以該單價
    作為投標金額；而福謙公司亦是以綠潔公司掩埋場作為最終處理場所，腐植土經
    壓縮打包處理之垃圾球進場費為六百元（以八萬八千公噸計算，進場費共計五千
    二百八十萬元），總計概估經費為二億一千六百八十二萬五千元，平均腐植土清
    運單價為二千四百六十三元。(三)上述工程於八十八年四月二十六日開標前，台南
    縣環保局對於規格技術標之審查部分，參考行政院公共工程委員會訂頒之「各機
    關遴選技術顧問機構評審程序」規定，簽報縣長陳唐山，由縣長陳唐山圈選高銘
    木（成功大學環工系教授）、魏銘彥（中興大學環工系教授）、林六合（文化大
    學都計所教授）、郭鴻銘（屏東科技大學教授）、張晃彰（環保署環保處副處長
    ）等五位專家學者擔任規格技術標之審查委員，唯八十八年四月二十六日開標當
    日，除了高銘木出席外，魏銘彥、林六合、郭鴻銘、張晃彰等四位專家學者均未
    出席，實則魏銘彥、林六合二人僅接到台南縣政府環保局電話徵詢和告知開會日
    期，但未接到開會通知書，另張晃彰、郭鴻銘二人則未接到電話通知和開會通知
    單，台南縣環保局顯不欲讓張晃彰等四位專家學者出席擔任評審委員，以遂局長
    甲○○等人確實掌控標案之意圖，防止福謙、日友、祺鼎等三家公司在技術規格
    審查時發生審查不合格流標情事；故至八十八年四月二十六日開標當日，先是於
    出席審查會議之高銘木教授曾針對其他四位委員均缺席之情形，質疑是否應宣佈
    流標時，甲○○、簡世釗、沈金俊、曹景星等人明知依據行政院公共工程委員會
    定頒之「各機關遴選技術顧問機構評審程序」第二條第一項第二款：「召開評審
    委員會議時，評審委員應親自出席不得代理，需有評審委員總額三分之二出席始
    得進行」之規定，以及內部簽呈已經縣長核定委外聘請審查委員的情形下，在評
    審委員不足時應宣佈流標，擇期再開標，但為配合丙○○、乙○○等人取得上述
    工程之目的，不僅未當場宣佈流標，反而由甲○○私自決定臨時指派台南縣環保
    局課長沈金俊、簡世釗二人為評審委員，繼續進行規格技術標審查，沈金俊、簡
    世釗二人明知依規定其二人不得代理評審委員，但礙於甲○○命令，只得答應參
    與審查，其後並在審查福謙公司、日友公司及祺鼎公司等三家公司服務建議書時
    ，對高銘木教授所提出三家競標廠商未附腐植土最終處理場剩餘容量證明文件之
    明顯違反技術規格審查表第一項之規定時，聽從局長甲○○之指示，直接跳過該
    項而未予審查，致使三家競標廠商在均未附腐植土最終處理廠之剩餘容量證明，
    日友公司所提出腐植土最終處理場之汎太公司未附其掩埋場操作許可證等證明文
    件，不符合「規格及技術標審查表」第一點：「最終處理場（合法）是否尚有足
    夠處理容量。（請提供掩埋場設計容量及使用年限及每日處理量等資料。）」之
    要求，以及未實質審查第七點：「經費預估是否合理（各單項價格分析）。」致
    使福謙公司於服務建議書上之經費概估，於３．其他直接費(1)中間處理以五十萬
    噸計算，(3)最終處置場處理費以三萬八千噸計算，均未以八萬八千噸計算之不合
    理情形未被發現，仍被審查合格，得以順利進入價格標。於價格標之審查時，因
    甲○○曾洩露底價與丙○○、乙○○二人，要渠等投標時每公噸金額不可超過二
    千二百六十元，故福謙公司實際投標金額為二千二百五十六元，開標當日，福謙
    公司投標金額果真比台南縣政府環境保護局所定底價二千二百五十五元多出一元
    ，並取得優先減價資格，經優先減價減為二千二百元得標，得標工程款總計一億
    九千三百六十萬元，使福謙公司圖得之利益金額共計一億一千餘萬元（總工程款
    扣除運費、整地檔土牆費用三千萬元及進場費五千二百萬元）。因認被告甲○○
    、丙○○、乙○○等三人共犯貪污治罪條例第四條第一項第三款經辦公用工程舞
    弊罪嫌等語。
二、公訴人認被告甲○○、丙○○、乙○○等三人共犯貪污治罪條例第四條第一項第
    三款經辦公用工程舞弊罪嫌，無非以：(1)按貪污治罪條例第六條第一項第四、第
    五款之圖利罪，乃公務員職務上圖利之概括規定，必其圖利行為不合於同條例第
    四條、第五條及第六條其餘各款之特別規定者，始有其適用。若其圖利行為，合
    於其他特別規定時，即應依該特別條款論擬，不得適用圖利罪處罰。最高法院年
    度台上字第三一四六號判決參照，故貪污治罪條例第四條第一項第三款之工程舞
    弊罪為圖利罪之特殊案件類型。又工程舞弊之構成要件，須係關於工程發包採購
    之特殊公務員職掌，其條文所論「經辦」，係指經手辦理而言；所謂「舞弊」，
    係指舞文飾非營私作弊而言。最高法院八十七年度台上字第三五五七號判決參照
    。本件屬於工程發包，涉及違法設定招標條件及於開標時違反程序並為不實審查
    及紀錄，以圖利特定圍標之私人廠商，已符合工程舞弊之構成要件，先此敘明。
    (2)被告甲○○及乙○○部分：上開犯罪事實業據被告乙○○坦承不諱，復有證
    人沈金俊、簡世釗及曹景星、台南縣環境保護局辦事員郭美麗、日友公司負責人
    傅安祺、汎太公司負責人李森永、綠潔公司負責人李綠潔、日友公司副總經理黃
    維銘、大大建設股份有限公司負責人王大進、、行政院環保署中部辦公室主任張
    晃彰、高銘木教授、魏銘彥教授、郭鴻銘教授、林六合教授、亦慶營造負責人賴
    泰文、黃福生、林建良、吳美麗之證述，並有行政院環保署八十八年二月二十日
    函影本乙份、台南縣環保局辦理「台南縣永康垃圾資源回收廠整地工程─腐植土
    移除工程」第一次公告、第二次公告、第三次公告影本各乙份、台南縣環保局簽
    陳縣長陳唐山圈選評審委員之簽呈影本乙份、台南縣環保局辦理「台南縣永康垃
    圾資源回收廠整地工程─腐植土移除工程」八十八年四月二十六日開標紀錄（含
    資格標、規格標審查紀錄）乙份、福謙公司、日友公司、祺鼎公司參加「台南縣
    永康垃圾資源回收廠整地工程─腐植土移除工程」競標所提出之服務建議書正本
    各乙份附卷可稽。被告甲○○曾與被告丙○○及乙○○共同商議內定福謙公司
    承包腐植土移除工程，並討論發包方式，採用遴選標及決定押標金二百萬元，業
    據被告乙○○供述明確。被告甲○○亦自承被告丙○○曾在招標前與之見面。又
    證人曹景星供述：「（為何採遴選標）這是局長指示，因高雄小型焚化爐其採取
    公開招標，局長指示遴選標，．．」、「他找蔡建成轉達，原本有簽公開招標，
    當時押標金訂二千萬元左右，是照一般行情，後來局長透過蔡建成轉達又重簽一
    次」等語，雖是否透過蔡建成轉達，難以證明，但堅持係被告甲○○所指示更改
    則前後一致，足見被告甲○○確實介入決定工程招標方式。而本項工程僅係委託
    清運腐植土，不涉特殊專業技術，亦不符行政院頒定之「各機關委託技術顧問機
    構承辦技術服務處理要點」第十點所列各項目，業經環保署以八十八年二月二十
    四日以環保署環署工字第七六四七號函糾正台南縣環保局在案，台灣省台南縣
    審計室於受邀參與第三次招標時，亦以本工程屬勞務標性質故未派員參與，此有
    八十八年四月二十六日上午九時之第三次招標簽到簿上台南縣審計室欄下之註記
    足佐。審查委員張晃彰於認為此工程僅係處理腐植土移除，並無遴選技術顧問之
    必要，應該不需要開遴選標等語。被告乙○○亦供稱採用遴選標是為了確定只有
    他可做等語。足證被告甲○○明知此工程無採用遴選標之必要，為使福謙公司能
    順利得標而指示曹景星改用遴選標。第三次招標時，於審查委員未到齊的情形
    下，仍找原非審查委員之台南縣環保局課長沈金俊及簡世釗參與招標，並且未實
    質審查技術、規格標，此業經證人沈金俊、簡世釗、曹景星供證屬實，證人審查
    委員之一高銘木證稱當時其有質疑是否應該流標，以及審查表第一項三家競標廠
    商均未提出完整資料無法審查的情形下，被告甲○○仍決定繼續審查等語，其他
    審查委員張晃彰、郭鴻銘稱既未接到電話通知，也未向台南縣政府請假；魏銘彥
    、林六合則稱有接到電話通知，但沒有找到開會通知書。本檢察官率調查員對台
    南縣環保局進行搜索時，扣案卷內亦無開會通知單之紀錄，顯示台南縣環保局事
    先即無意使上開審查委員到場審查，以便被告甲○○遂行內定工程予乙○○之目
    的。被告甲○○雖辯稱係基於工程緊急，以及沈金俊、簡世釗為承辦人員，並且
    有專業能力，外聘人員只是輔助該局審標云云，唯沈金俊及簡世釗二人原先並非
    列為審查委員，審查委員即為張晃彰等五名，此既有曹景星於所擬之開會通知草
    稿上簽請縣長圈選審標委員，並經縣長陳唐山親自圈選之紀錄外，復於開標當日
    之簽到單上明確區分張晃彰等為「委員」，其餘則為出席單位。且若未區分審查
    委員與出席單位，何以事先沈金俊及簡世釗均稱不知情且抗議其本非審查人員，
    且非專業，無法實質審查？而證人曹景星已供稱第三次招標時之技術、規格標之
    審查程序係參考行政院公共工程委員會定頒之「各機關遴選技術顧問機構評審程
    序」，則當依據第二條第一項第二款：「召開評審委員會議時，評審委員應親自
    出席不得代理，需有評審委員總額三分之二出席始得進行」之規定進行，若未區
    分審查人員及列席單位，如何確定審查人員人數，以確定開會之法定人數？被告
    乙○○且供稱其實技術標並無必要，納入資格標之文件審查即可，環保局既經環
    保署糾正不適用委託技術服務之遴選標，卻未依一般公開招標之程序區分資格標
    及價格標，反而於其中又插入技術、規格標之審查，而技術、規格標之審查又非
    審查優先議價權，而僅審查是否符合規格，卻又大費周章地圈選外聘之審查委員
    ，於審查時又不待審查委員到場而逕自找內部承辦人充數，前後之理由自相矛盾
    。再查，既事先認定有審查技術、規格之必要，自需嚴謹進行審查，但事先既未
    積極通知審查委員到場，又未事先寄送厚達數十頁之服務建議書供審查委員研閱
    ，於人數不足時，找非專業人員充數，倉促之間如何能仔細審查上開服務建議書
    ？且於審查時又略過重要事項，於各廠商均未於服務建議書提供掩埋場設計容量
    及使用年限相關資料及每日處理量等資料、日友公司未提供汎太公司掩埋場之操
    作許可證的情形下，以及未實質審查第七項經費預估依據各單項價格分析是否合
    理之情形下，致使福謙公司未以足夠噸數計算各項單價之瑕疵未被發現，均不符
    招標資格。在福謙公司負責人乙○○事先即知悉單價不得超過二千二百六十元，
    故以二千二百五十六元，高於底價二千二百五十六元之低價，取得優先減價權。
    由此前後矛盾，及得標價格過於湊巧的情形以觀，可見被告甲○○所稱有特殊技
    術要求，以及迫於工程進度云云，只是其以技術、規格控制廠商得標，再於圍標
    已定後，為了逃避流標而作弊草率審查之藉口罷了。本件工程福謙公司得標後
    法依契約打包清運，欲變更打包之約定，承辦人曹景星不同意，遭甲○○調職，
    即變更契約為未打包不會被沒收押標金，僅扣款每公噸六百四十七元，已經曹景
    星陳證明確。福謙公司未打包清運，被環保局扣款五千多萬元，訴諸仲裁，依
    理環保局與福謙公司立場對立，豈有互相商討研究福謙公司仲裁申請書之理，承
    辦人曹景星及承辦課課長簡世釗，均否認有與福謙公司商談此事，並認為不可思
    議。唯本署於八十八年三月十七日對乙○○使用之電話實施通訊監察時，監錄得
    甲○○與乙○○私下研商仲裁申請書之書寫內容，被告甲○○並直指乙○○「亂
    來」、「胡來」、「你也太漢（台語），你們真是兩光有剩」、「遇到你們這些
    實在差勁，兩光對兩光」等語，顯示交往情狀極密切，又有「你把我的名字寫進
    去作什麼」、「你用開會的結論作為仲裁理由，仲你的頭」、「星期一再來講」
    等語，以避諱參與仲裁申請書內容擬定嫌疑。此有監聽譯文在卷可憑。被告甲○○否認有與乙○○私下接觸商談仲裁，顯屬不實。此均足證被告甲○○確實工程
    舞弊以配合乙○○及丙○○取得工程。(3)被告丙○○部分：本案被告丙○○與
    被告甲○○達成協議內定福謙公司，以及介入圍標之犯罪事實，業據共同被告乙○○供述明確，核與證人日友公司負責人傅安祺、副總經理黃維銘所述相符，證
    人黃福生、林建良亦證稱被告丙○○為了永康垃圾焚化爐腐植土移除工程向其等
    借款，並有福謙公司簽發，丙○○背書中國國際商業銀行為付款人之總面額二千
    二百萬元之支票影本六紙（日友公司僅保存兩張支票背面）、丙○○之聚璞公司
    所簽發、乙○○背書之台南區中小企業銀行為付款人之支票影本二紙，以及乙○○之女友古惠琴簽發玉井鄉農會帳戶由被告丙○○之友人廖豐銘與其姊羅盧彩鳳
    所兌領之各一百萬元支票影本為據。被告丙○○辯稱未參與此工程，不認識甲○○，未去找他討論此工程，與被告甲○○所供與丙○○在家中及茶藝館見面之
    情形不符，亦與證人丙○○之駕駛蔡蘭萍所述乙○○找丙○○幫忙標得工程，並
    有前往環保局找甲○○，以及頻繁與乙○○聯繫，並指示蔡蘭萍於仲裁時積極蒐
    集資料關心案情之情節不符，有本署對丙○○所使用之0000000000號
    電話八十九年六月四日下午四時三十四分；同年月十五日下午二時零一分五十六
秒、下午二時零三分四十七秒、下午二時二十二分三十九秒、下午三時零九分四
    十四秒；同年七月六日下午六時三十四分十一秒；同年八月十五日中午十二時三
    十九分三十六秒；同年八月十八日下午二時五十七分十四秒之監聽紀錄譯文附卷
    可稽，於九十年一月四日前往被告丙○○位於台北縣林口鄉○○○路○段一九○
    巷七弄三號九樓之一的住處搜索時，查扣得賴泰文、王大進、乙○○所簽立之關
    於工程款分配之合約書，有搜索扣押筆錄及合約書一份可佐；又福謙公司後來清
    運腐植土進入六甲鄉、柳營鄉聯合垃圾掩埋場，遭當地居民圍堵，係由其出面與
    六甲鄉議員沈進忠、鄉代表會主席陳賜福及鄉民代表陳清春等協調，亦據沈進忠
    、陳賜福及陳清春等陳證無訛。以上均足證明被告丙○○從頭至尾介入腐植土移
    除工程。(4)被告甲○○為台南縣環保局長，係貪污治罪條例第二條依據法令從事
    公務之人員；依前開證據及理由足以證明被告丙○○與乙○○聯合承包永康垃圾
    焚化爐腐植土移除工程，由被告丙○○出面協調日友公司退出等圍標事宜，被告
    甲○○負責不法操控招標程序以使福謙公司得標，渠等彼此間有共同犯意聯絡、
    行為分擔，為共同正犯，故被告丙○○與乙○○係合於貪污治罪條例第三條與第
    二條依據法令從事公務之人員共犯貪污治罪條例之罪，均應依該條例處斷。是被
    告甲○○、丙○○與乙○○共同涉嫌工程舞弊罪證明確，犯嫌均堪予認定等由為
    其論據。
三、按犯罪事實應依證據認定之，無證據不得認定其犯罪事實。又不能證明被告犯罪
    者，應諭知無罪之判決，刑事訴訟法第一百五十四條第二項、第三百零一條第一
    項分別定有明文。再按認定被告有罪之事實應憑證據；如未能發現相當之證據，
    或證據不足以證明，自不能以推測或擬制之方法，以為裁判之基礎；且認定事實
    所憑之證據，其為訴訟上之證明，須達於通常一般人均不致有所懷疑，而得確信
    其為事實之程度者，始得據為有罪之認定；倘其證明尚未達到此一程度，而有合
    理之懷疑存在時，尚難為有罪之認定基礎；苟積極證據不足為不利於被告事實之
    認定時，即應為有利於被告之認定，更不必有何有利之證據（最高法院七十六年
    台上字第四九八六號判例參照）。申言之，證據資料在證據法則上尚有對被告有
    利之存疑時，如無法依客觀方法排除此項合理之可疑時，依「罪疑利益歸被告原
    則」，不得以此項證據資料作為有罪判決之依據，此為當然之法理。再者，事實
    審法院對於證據之取捨，依法雖有自由判斷之權，然積極證據不足證明犯罪事實
    時，被告之抗辯或反證縱屬虛偽，仍不能以此資為積極證據應予採信之理由（最
    高法院三十年上字第四八二號判例意旨參照），故被告否認犯罪事實所持之辯解
    縱使不能成立，如無積極證據足以證明其犯罪行為，自不能以推測或擬制之方法
    以為裁判之基礎，亦即被告並無自證無罪之義務，此乃無罪推定之原則。又按被
    告之自白不得作為有罪判決之唯一證據，仍應調查其他必要之證據，以察其是否
    與事實相符，刑事訴訟法第一百五十六條第二項定有明文，而被告之自白與事實
    是否相符，須依具體情事，如現場跡象、被害人指供或調查其他之必要證據，以
    認定之，若其自白顯有疑義，而審理事實之法院，就其職權調查之所得，仍未能
    證明其自白確與事實相符者，自不得據為認定犯罪事實之唯一基礎（最高法院十
    八年上字第一０八七號、四十六年台上字第一七０號判例意旨參照）。另共同被
    告不利於己之陳述，固得採為其他共同被告犯罪之證據，惟此項不利之陳述，須
    無瑕疵可指，而就其他方面調查，又與事實相符，始得採為其他共同被告犯罪事
    實之認定（最高法院八十三年度台覆字第一二四號裁判意旨參照）。
四、被告甲○○、丙○○均堅詞否認涉犯上開罪名，被告甲○○辯稱：本案開標時無
    違反程序或為不實審查及紀錄之情形，有關本件發包細節採用遴選標、改為公開
    招標、擬定押標金數額，均由承辦單位決定。本工程因為涉及清運數量龐大、最
    後掩埋場之處理容量、避免二次污染等技術細節，故需要審查技術、規格。又為
    了顧及工程進度，所以才在審查委員未到齊的情形下找稽查組組長及承辦課課長
    代理審查委員，其等承辦相關工程，有專業能力，且審查委員意見僅係輔佐環保
    局審查而已，其並未指示審查人員不要實質審查。又底價係縣府所擬定，伊並未
    洩露底價。伊與丙○○、乙○○並未私相授受內定工程，伊並未配合丙○○或乙○○之要求而使福謙公司違法標得「永康垃圾場腐植土移除工程」。該工程決定
    採行遴選標，並於首次招標公告定明押標金為二百萬元，係承辦人員依各該權責
    簽報呈送而決定，並非伊透過蔡建成指示或自己直接指示承辦人員曹景星配合辦
    理。伊亦未故意不使其他審標委員到場參與審查技術標，並指示其他審查委員跳
    過必須審查項目而決標。上述工程實因行政院環保署一再來函要求不可拖延，且
    伊認為應屬單純之（勞務）價格標，故而於其他縣長指定之審標委員未到場之情
    況下，指示台南縣政府環保局相關主管前來參與審查，本案最終採用「價格標」
    ，其招標程序並無設置「評審委員會」之規定，伊並無舞弊或圖利之行為等語。
    被告丙○○則辯稱：伊與乙○○係扶輪社朋友，因為乙○○欲承包上開工程缺乏
    押標金，找伊幫忙，伊才介紹賴泰文、黃福生等借錢予之，及媒介傅安祺與乙○○談論工程招標案，事情由他們自己接洽，因為由伊仲介借錢，所以在渠等交付
    的支票上背書或提供其所經營之聚璞石材有限公司（以下簡稱聚璞公司）支票作
    為擔保，並未找環保局長甲○○將工程要求內定予福謙公司，亦未介入工程款扣
    款之仲裁案件。伊確曾應乙○○之要求，前往代為協調日友公司投標「永康垃圾
    場腐植土移除工程」相關事宜，並協助乙○○覓得金主挹助資金，但伊未曾往訪
    被告甲○○請求配合乙○○之福謙公司投標上述工程。伊並不知上述工程之底價
    ，故亦無從向乙○○表示應如何填寫標單之底價，上述工程伊確未曾涉入參與等
    語；另被告乙○○於原審偵審中供承起訴書所載之事實，並就起訴罪名為認罪之
    表示，惟於本院審理中則堅詞否認涉犯上開罪名，並辯稱：我跟丙○○是禮貌性
    拜訪局長甲○○，告訴他我們希望做這件工程，他是否可以指導我們，當時局長
    說你們只要依照規定來做，他願意幫我們，丙○○有提到要答謝他，但局長堅持
    說公事上他會盡力幫我們是應該的，至於私下要答謝就不談了等語。經查：
(一)按貪污治罪條例第四條第一項第三款所謂「舞弊」，固係指舞文飾非營私作弊而
    言。然該條款既規定「建築或經辦公用工程或購辦公用器材、物品，浮報價額、
    數量、收取回扣或有其他舞弊情事者」，而貪污治罪條例第四條第一項第三款之
    經辦公用工程收取回扣之所謂回扣，係指依據法令從事公務之人員，就應付給之
    建築材料費或工程價款，向對方要約，提取一定比率，或扣取其中一部分，圖為
    自己不法之所有。其中經辦公用工程浮報價額數量罪，所謂「浮報價額數量」，
    係指就原價格故為提高，以少報多，從中圖利而言（最高法院七十五年台上字第
    五一三六號判決參照）。而本條款既屬公務員之重大貪污行為，且所指之其他舞
    弊情事係屬概括規定，自應與浮報價額、數量、收取回扣等獲取不正當利益者有
    等同的危害性方可相提併論。且依（修正前）貪污治罪條例第九條（修正後為第
    十條）有對於犯同條例第四條至第六條之罪者，應追繳其所得財物及追徵其價額
    之規定。（修正前）同條例第十一條（修正後為第十二條）並有犯該條例第四條
    至第六條之罪，情節輕微而其所得不法利益在一定金額以下，應減輕其刑之規定
    。足徵本款之舞弊行為所得或圖得之不法利益，應可轉換為財產上之不法利益，
    並可計算其數額，始與立法意旨相符（最高法院八十二年台上字第五九一一號判
    決參照）。再本件依起訴書犯罪事實欄所載，被告乙○○、丙○○縱有尋找並要
    求原有意投標之廠商實際上退出競標，並以陪標方式而達圍標之目的，惟其既係
    以底價或以下之價格得標，則其所獲得之工程款，應屬承攬工程並依約施工後所
    獲之合法利益，所為縱有不合，亦難認為有以偷工減料等方式獲取不法利益，且
    本件起訴書所載犯罪事實縱認全部屬實，被告三人之行為，顯不該當於貪污治罪
    條例第四條第一項第三款經辦公用工程舞弊罪之構成要件。依最高法院七十四年
    度台上字第六三號、七十八年度台上字第一九五九號、八十七年度台上字第三一
    四六號判決意旨，本件應行審酌者，實為被告等之行為，是否該當於同條例第六
    條第一項第四款之對於主管或監督之事務，明知違背法令，直接或間接圖自己或
    其他私人不法利益，因而獲得利益罪。次按共犯在學理上，有任意共犯與必要共
    犯之分，前者指一般原得由一人單獨完成犯罪而由二人以上共同實施者，當然有
    刑法總則共犯之適用，後者指須有二人以上參與實施始能成立之犯罪而言。必要
    共犯，尚可分為二人以上朝同一目標共同參與犯罪實施之「聚合犯」，及二個或
    二個以上之行為人，彼此相互對立之意思經合致而成立犯罪之「對向犯」，「對
    向犯」因行為者各有其目的，各就其行為負責，彼此間無所謂犯意之聯絡，當然
    無適用刑法第二十八條共同正犯之餘地。而貪污治罪條例第六條第一項第四款所
    規定之公務員對於主管或監督之事務，直接或間接圖利罪，固不以公務員圖利自
    己為限，並包括圖其他私人不法之利益在內。惟該罪係身分犯，無身分者與之共
    犯，必該無身分者與該公務員相聚合，朝同一目標，共同圖利該公務員，或共同
    圖其他私人不法之利益，始克相當；倘公務員圖利之對象即該無身分者，兩者係
    處於對向之關係，該無身分者縱因而得利，除涉犯他項罪名外，尚不能遽依公務
    員圖利罪之共犯論擬。此觀無身分者，對於公務員關於職務上之行為、或違背職
    務上之行為行賄，公務員因而對之為「圖利」行為時，前者僅處罰公務員，後者
    則分設不同之處罰條文，該無身分者，均不依公務員犯罪之共犯論處自明，此迭
    經最高法院以八十七年度台上字第二二五一號、八十八年度台上字第三六三三號
    、五七四一一號、九十年度台上字第六０四號判決闡明在案。本件依起訴書所載
    事實，被告丙○○、乙○○與被告甲○○之間並無「聚合而朝同一目標共同為圖
    利被告乙○○之行為」之情形。是依起訴書所載事實如與實情相符，無公務員身
    分之被告丙○○、乙○○與具有公務員身分之被告甲○○間，實係基於對向之關
    係，並使被告乙○○所經營之福謙公司因之獲致經投標而承包「永康垃圾場腐植
    土移除工程」之機會，揆諸上開最高法院判決意旨，不能認為被告丙○○、乙○○係圖利罪之共同正犯，且不因欠缺法律專業知識之被告乙○○是否為認罪之表
    示而有所不同。因之，本件應審查者，即為被告甲○○之行為，是否觸犯貪污治
    罪條例第六條第一項第四款之對於主管或監督之事務圖利罪。
(二)系爭「永康垃圾場腐植土移除工程」於開標決標前，就台南縣政府與台南縣環保
    局部分之相關流程為：
  台南縣政府於八十七年十一月廿一以八十七府環四字第二０四六０五號函致行政
    院環保署陳送「『永康垃圾場腐植土移除工程』計畫修正案」（內註明採用遴選
    標，見原審卷一第一五四、一五五頁）。而行政院環保署於八十七年十二月十八
    日以（八七）環署工字第００八四八五七號函要求台南縣政府以公告招標方式辦
    理系爭「永康垃圾場腐植土移除工程」，並應於八十八年五月十日前完成（見原
    審卷五第卅五至卅七頁）。
  承辦人曹景星於八十七年十二月廿三日簽擬第一次投標公告、投標須知、契約書
    稿，預定於八十八年一月十五日開標（縣長決行，見原審卷五第三至卅四頁）。
  台南縣政府於八十八年一月十五日以八八府環四字第二二一號函為第二次招標公
    告（見原審卷五第四九頁曹景星簽呈）。
  台南縣政府於八十八年二月十日以八八府環四字第八九二三號公告招標。（第二
    次公告，見原審卷五第五十至五七頁）。
  行政院環保署於八十八年二月廿四日以（八八）環署工字第０００七六四七號函
    知台南縣政府，「永康垃圾場腐植土移除工程」與「各機關委託技術顧問機構承
    辦技術服務處理要點」第十條之服務項目規定不符，不宜適用，且該案既屬整地
    工程，請依「行政院暨所屬各機關營繕工程招標注意事項」及「機關營繕工程及
    購置訂製變賣財物稽查條例」等相關規定辦理（見原審卷五第六四、六五頁）。
  承辦人曹景星於八十八年三月二日擬就函稿，並於八十八年三月十日以八八府環
    四字第三四五九０號函致行政院環保署請該署自行辦理，並與永康焚化廠整地工
    程合併統包。
  承辦人曹景星於八十八年三月八日因接獲上述行政院環保署函文後，擬就三方案
    ，分別為(甲)依環保署函示重行公告招標、(乙)繼續依原第二次公告之招標方式、(丙)
    請環保署自行辦理，並與永康焚化廠整地工程合併統包，呈送台南縣長於同年月
    十二日核示以第一方案（前述(甲)案）辦理（見原審卷五第六０、六一頁）。
  行政院環保署於八十八年四月九日以（八八）環署工字第００一九九二七號函請
    台南縣政府仍請於八十八年六月十五日前完成（見原審卷五第六八頁）。
  台南縣政府於八十八年四月十六日以八八府環四字第六一九五八號函致行政院環
    保署請求延期至八十八年九月底之前完工（見原審卷五第五三頁）。
  台南縣政府於八十八年三月三十日以八八府環四字第五二四七五號公告招標（第
    三次招標，見原審卷五第七五頁）。
  台南縣政府於八十八年四月十二日以八八府環四字第六０一六一號公告前述「永
    康垃圾場腐植土移除工程」第三次招標公告延長收件日期至八十八年四月廿二日
    下午五時三十分止（以郵戳為憑；見原審卷五第八一頁）。
  台南縣政府於八十八年四月十二日以八八府環四字第六０一六一號發出開會通知
    單（內附工程投標須知及契約書草案各一份）予各審查委員及會計室、行政室參
    與開標事宜（見原審卷五第八二至九八頁）。
  台南縣環保局稽核小組於八十八年四月十九日上午八時三十分，召開稽核案件研
    討會，決議系爭「永康垃圾場腐植土移除工程」建議底價為每公噸二千三百元（
    見原審卷五第一二二頁）。
  台南縣長於八十八年四月廿六日核定底價為每公噸二千二百五十五元（見原審卷
    五第一一五頁）
  八十八年四月廿六日開標後以福謙公司為最低標，優先減價為每公噸二千二百元
    得標（見原審卷五第一一七、一五三頁）。
    被告甲○○、乙○○及證人曹景星對上開流程不爭執，合先敘明。
(三)查，被告乙○○於法務部調查局台南市調查站（以下簡稱台南市調站）及檢察官
    偵訊時供述略稱：伊約於八十七年底時，知悉行政院環保署將執行「永康垃圾場
    腐植土移除工程」，而前往環保署公關室洽詢，並轉而覓得嘉義縣水上鄉巨得公
    司負責人丙○○，並與盧某商討是否爭取承接上述工程，丙○○當場表示可出面
    全權處理，其後即由丙○○出面聯絡台南縣市、嘉義縣市等地區之近十位立法委
    員、政務委員及行政院環保署相關人員餐敘討論上述工程，最後取得上述工程由
    丙○○承作之共識．．．丙○○為處理上述工程，有向伊所經營之福謙公司索取
    五百萬元，故伊以女友古惠琴玉井農會帳戶簽發五張合計五百萬元之支票供丙○○使用，且盧某亦兌領其中三百萬元．．．後經由案外人蕭健光介紹認識時任台
    南縣環保局長甲○○，據丙○○告稱，其與甲○○討論上述工程時，有表示如經
    甲○○全力協助使福謙公司標得上述工程，其將支付一千萬元給甲○○作為答謝
    ，甲○○當場表示盧董交代事情『會全力幫助』，至於『酬勞部分他不敢要』．
    ．．伊與丙○○前往甲○○住處一次，而後又共同在竹軒茶館會面商議，商議中
    本來決定遴選標，因如此丙○○較易掌握，另談及押標金不要太高等語（見偵一
    卷第五二、五三頁，偵四卷第四、五頁）。並有古惠琴台南縣玉井農會帳戶八十
    七年十一月三十日所簽發，面額均為一百萬元，票號分別為六二五四八號、七０
    七一七號之支票正反面影本二紙附卷可證（附於偵四卷第廿二、廿三頁），而被
    告丙○○於台南市調查調查中亦不否認上述二紙扣案支票乃被告乙○○簽發後交
    伊轉交予案外人廖豐銘及羅盧彩鳳（丙○○之姊）提示付款等語（見偵五卷第十
    二頁）。參以被告丙○○所舉證人王金灼亦證述：被告丙○○曾來電告稱擬拜訪
    甲○○，伊則帶同盧某前往甲○○宿舍等語（見原審卷第一五六、一五七頁），
    足認被告乙○○所述與事實相符，被告丙○○辯稱該等支票乃乙○○向其借款而
    簽發云云，殊難採信，從而被告丙○○確因被告乙○○之請託，而透過案外人蕭
    健光介紹認識被告甲○○進而要求其配合協助，而被告甲○○有答應『會全力幫
    助』，至於『酬勞部分他不敢要』等情．堪以認定。至於被告甲○○所稱『會幫
    助』，係礙情面之虛與委蛇之詞，或如其所辯係基於便民僅願於合法範圍內為之
    ，或有違法之處，本院當如下再予查證酌之。
(四)又查，系爭工程於第一次招標公告訂為遴選規格技術標、押標金二百萬元，後因
    參加競標廠商不足三家及福謙公司臨時籌不出二百萬元，所以宣佈廢標後，台南
    縣政府就系爭「永康垃圾場腐植土移除工程」擬就第二次招標公告後，行政院環
    保署始於八十八年二月廿四日以（八八）環署工字第０００七六四七號函示台南
    縣政府，指稱系爭「永康垃圾場腐植土移除工程」核與「各機關委託技術顧問機
    構承辦技術服務處理要點」第十條之服務項目規定不符，不宜適用，且該案既屬
    整地工程，請依「行政院暨所屬各機關營繕工程招標注意事項」及「機關營繕工
    程及購置訂製變賣財物稽查條例」等相關規定辦理。而遍查全卷，並無被告甲○○於收受行政院環保署前揭公文後，另有指示在資格標與價格標之間，插入規格
    技術標之任何事證。而證人曹景星於調查局最初約談時證稱：押標金訂為二百萬
    元係伊自己考量廠商競標意願後所決定等語 (見調查站九十年一月四日筆錄），
    又於原審偵審中一再證稱：將公開招標公告分成三種程序乃其個人之決定，因該
    案不像普通工程，並無事先設計藍圖，伊希望廠商提供必要資訊，故而有技術標
    審查．．．此等構想並非甲○○之提議，伊提出簽呈之前並未與甲○○討論，伊
    提出此等構想係想到找專家學者較為客觀，技術性方面事物伊認為需要專家來協
    助判斷，且環保署前揭公文亦未指示不得委請審查委員等語（見偵四卷第五二、
    五三頁，原審卷二第二九六、二九七頁，原審卷三第一一二、一一三頁），其於
    調查站後改口稱係局長透過蔡建成指示，又改口稱係局長直接指示，非惟被告甲○○及證人蔡建成所否認，然其前後就此供證矛盾，難予採取。並參諸證人蔡建
    成於檢察官偵訊時亦直指曹景星要求審查委員參與審查之原因，乃「他不願扛這
    責任」等語（見偵二卷第一三０頁），堪認「永康垃圾場腐植土移除工程」第三
    次招標公告中，採資格標、技術規格標及價格標三階段決標，係出自承辦人曹景
    星之構想及決定，公訴人認為上開工程於第三次招標公告時，插入規格技術標之
    目的，乃被告甲○○「為繼續其以技術審查控制得標廠商」乙節，尚乏證據據以
    證明。再者，本件遍查全卷，相關涉案被告及證人之供述中，提及被告甲○○有
    無洩露底價乙節，僅被告乙○○於八十九年十二月六日在台南市調站調查中，提
    及：「但因丙○○與甲○○私下有協議，甲○○『可能有』告訴丙○○上述工程
    底價，丙○○再告訴我上述工程底價」（見偵一卷第五三頁），嗣又於同日檢察
    官偵訊中陳稱：「開標前盧董（即丙○○）說底價不可超過約二千二百六十元左
    右，所以我才用二千二百五十六（投標）」等語（見偵四卷第六頁）。此外，即
    無任何關於被告甲○○有無洩露底價予被告丙○○之相關供述。又被告乙○○業
    經檢察官事前同意依證人保護法請求法院減輕其刑（見偵四卷第二項、起訴書第
    十三、十四頁），如其就被告甲○○及丙○○為不利之指證，因已經檢察官事前
    同意指證其他被告後減刑，其所為之供述，虛偽之危險性較高，為防範其作利己
    損人之不實供述，自須擔保其真實性，始得作為判斷之依據，此經最高法院迭於
    八十九年度台上字第三四六八、三六一八、四一七三號及九十一年度台上字第三
    三六八號等關於施用毒品者供出上游而可能邀得減刑之案例中，闡述此等「指證
    他人犯罪以邀得自己減刑」者之供述應採取之證據法則。故被告乙○○指稱被告
    甲○○「可能是」洩露底價予丙○○等推測語氣之陳述；以及丙○○交待底價不
    可逾二千二百六十元左右之無從直接證明被告甲○○洩露底價之供詞，均應嚴格
    審視有無其他佐證，而得推論並確信被告甲○○有洩露底價行為，始得為其不利
    事實之認定依據。至於被告乙○○嗣於原審調查及本院審理中均供稱：丙○○並
    未明確向伊告知應於若干範圍內定底價參與投標，伊於調查站提及甲○○可能有
    告訴丙○○底價，乃基於自己之猜測，丙○○確實並未向伊告知（底價）金額之
    範圍，而僅交待於工程之範圍內定標價，因為當初伊等核算工程之金額為二千四
    百元之底價，故丙○○即要求伊在上開金額之範圍內投標等語（見原審卷三第二
    ０七頁）。是被告甲○○就此節分別於偵審中所為之供述，即存有前後歧異之顯
    著瑕疵，益難遽依其供述而為不利於被告甲○○之認定。又被告乙○○以福謙公
    司參與投標之底價定為二千二百五十六元（見偵四卷第九五頁開標記錄表），僅
    較諸台南縣長核定之底價二千二百五十五元多出一元（見原審卷一第一八八頁）
    ，外觀上確屬可疑。然上述台南縣長核定底價之過程，係經台南縣環保局稽核小
    組派遣該小組成員前往訪價後，隨後於八十九年四月廿二日經稽核小組成員召開
    研討會決議建議底價為二千三百元，並經被告甲○○於同日核章後，送請台南縣
    長於開標當日即同年月廿六日始行核定為二千二百五十五元，此經證人即上述稽
    核小組召集人簡世釗於偵審中證述明確（見偵四卷第四八、四九頁，原審卷二第
    一四九、一五０頁），並有「台南縣政府委託技術服務底價表」影本一紙在卷足
    憑（附原審卷五第一一六頁）。參以台南縣政府亦於九十年五月十一日府環廢字
    第六四三九三號函稱：「本工程開標底價依照稽查條例第十五條第三項：『前二
    項所稱底價，應由主辦機關與監視人員於開標前訂定之』之規定，由本府相關人
    員依照台灣省政府所屬各機關採購及營繕工程稽核小組作業要點，成立稽核小組
    ，再依上開作業要點第五點第五款：『招標案件之合理價格，經稽核小組審議後
    即行陳報機關首長決定之』之規定辦理，因本工程係以本府名義發包，而係由稽
核小組先行審議建議底價後，再陳報機關首長決定開標底價，故開標底價及非本
    縣環境保護局決定」等語（見原審卷二第一六八至一七０頁），故台南縣長核定
    底標金額時，福謙公司之投標資料已然交寄，且底價核定後即彌封，又係曹景星
    赴台南縣政府取回，被告甲○○直至八十八年四月二十六日下午當場開標前應無
    從知悉該底價數額，因此，依上述行政程序與相關時序而為觀察，益難認被告甲○○有事前洩露底價予丙○○之情。故綜合上述事證，本件應認並無充分之積極
    證據足以認定被告甲○○涉有洩露底價予被告丙○○之犯行，依罪疑唯輕之證據
    法則，自應為被告甲○○有利之認定。
(五)至於被告乙○○於台南市調站調查中已供稱：約在八十七年十一至十二月間，伊
    與丙○○、甲○○在竹軒茶藝館商討公開招標內容，丙○○為容易掌控標案，向
    甲○○提出採用遴選標及押標金二百萬元之要求，經甲○○同意後，即依丙○○
    提出之要求由台南縣環保局於八十八年一月間正式公告等語（見偵四卷第十七頁
    ）。參以證人即上述「永康垃圾場腐植土移除工程」承辦技士曹景星於台南市調
    站調查中證稱：伊於辦理該次公告（指第一次公告）時，參照一般工程發包押標
    金為工程預算金額一成之慣例，於簽文內簽擬將該案之押標金訂為二千萬元，但
    該簽文呈至局長甲○○處後，本局技正蔡建成前來向伊表示，局長考量競標廠商
    之競標意願，要求伊將該案之押標金降為二百萬元，同時指示伊將該簽文收回後
    重新簽辦，嗣後伊依局長甲○○及技正蔡建成前開指示重新呈上簽文，該二人即
    同意該簽擬意見，未作其他指示等語（見偵一卷第七二頁），又於檢察官偵訊中
    及原審調查時均證稱：我因局長（甲○○）指示遴選標，乃因以學者專家認為遴
    選招標較客觀，程序較簡短等語（見偵四卷第五十一頁，原審卷三第二一九頁）
    ；另證人蔡建成雖迭於接受台南市調站、檢察官及本院訊問時，均否認承局長即
    被告甲○○之要求令曹景星將押標金二千萬元降低為二百萬元，然該證人於原審
    調查中亦證稱：在擬定押標金為二百萬元之簽呈以外，亦見過曹景星所擬之二千
    萬元押標金簽呈無訛（見原審卷三第二二一頁），及另證人即台南縣環保局會計
    主任林香君證稱：「（問：有無看過第一次公告『前』簽呈押標金定一千萬元？
    ）有看過」、「（問：有沒有看過第一次公告『前』的簽呈是沒有訂定遴選資格
    ？）剛開始看到的簽呈是沒有採用技術服務處理要點，後來的簽呈是採用技術服
    務人員要點，後來有一張簽呈是有採用，但我不清楚通過的是那份千呈，因我不
    是承辦單位，我只是會簽」、「（問：所謂的遴選標就是指採用技術服務處理要
    點？）是的，全名是「各機關委託技術顧問機構承辦技術服務處理要點」等語（
    以上見原審卷三第二二三頁）。是則，由上雖可證系爭「永康垃圾場腐植土移除
    工程」承辦人曹景星原擬就之第一次招標公告或之前之簽呈確未採用遴選標之方
    式，且押標金定為二千萬元或一千萬元，嗣因該次宣佈廢標，被告甲○○並無因
    此有何對於主管或監督之事務圖利之情事，尚難據此為被告甲○○不利認定之依
    據。
(六)被告乙○○與丙○○得悉日友公司亦有意競逐「永康垃圾場腐植土移除工程」投
    標作業後，即於八十八年四月間由丙○○出面與日友公司負責人傅安祺搓圓仔湯
    ，結果日友公司同意由福謙公司支付二千二百萬元之代價而退出「永康垃圾場腐
    植土移除工程」之競標，丙○○旋簽發二張合計面額為二千二百萬元之支票予日
    友公司，迄八十八年九月則由福謙公司開出六張總面額合計二千二百萬元支票予
    日友公司以換回丙○○前所簽發之二紙支票（福謙公司簽發交付日友公司之支票
    並兌領二百萬元，餘遭退票），日友公司則與子公司祺鼎公司一同配合圍標。雙
    方商定日友公司二千萬元押標金由該公司自籌，祺鼎公司之二千萬元押標金由被
    告丙○○與乙○○代籌支應。福謙公司二千萬元押標金由乙○○向賴泰文支借，
    祺鼎公司之押標金則由乙○○輾轉透過丙○○、黃福生而向林建良借款支付。嗣
    日友公司以腐植土清運單價二千三百九十二元投標，祺鼎公司以單價二千八百四
    十元投標，福謙公司則以最低價之腐植土清運單價二千四百六十三元投標，嗣並
    由福謙公司取得優先減價資格等事實，業據被告乙○○迭於台南市調站及檢察官
    偵訊時供承不諱（見偵一卷第五二頁、偵二卷第十四、十七、四五、四八、一五
    七頁），核與證人黃維銘（日友公司副總經理）證稱：有關腐植土移除工程，第
    一次及第二次投標都是由伊負責備標工作並積極參與，直到第三次投標時，董事
    長傅安祺才告稱本公司最好不要參與該工程，否則會有麻煩，據伊瞭解，是因傅
    安祺和丙○○私下談好，由丙○○給日友公司二千二百萬元，條件為日友公司和
    其關係企業祺鼎公司配合福謙公司陪標上述工程，並由福謙公司負責祺鼎公司二
    千萬元押標金，條件談好後，即由丙○○於八十八年六月廿五日簽發聚璞石材有
    限公司（負責人為丙○○）二張面額分為一千萬元及一千二百萬元之支票予日友
    公司，之後於八十八年九月至十二月間，再由福謙公司乙○○開立四張面額為五
    百萬元及二張面額一百萬元之支票向日友公司交換前開丙○○開立之支票，其中
    二張面額一百萬元之支票已兌現，另四張面額五百萬元之支票，因福謙公司存款
    不足而遭退票，而傅安祺和丙○○談妥上述條件後，傅安祺即交代伊執行備標文
    件作業部分。另伊記得約在八十八年三、四月間，伊與傅安祺一同至嘉義縣水上
    鄉丙○○之公司和盧某討論整個投標細節，傅安祺並指示伊須配合丙○○之指示
    辦理，並就備標文件內容進行研究等語（見偵一卷第七四至七六頁、偵二卷第一
    四七、一四八頁）；另證人傅安祺證稱：日友公司於八十八年一月間曾參加「永
    康垃圾場腐植土移除工程」遴選（第一次）投標，但因投標廠商家數不足，所以
    被台南縣環保局宣佈廢標，第二次又因故宣佈廢標，後於伊參加台南縣環保局該
    案投標遴選前後，丙○○為了前開工程曾與伊協商，表示前開工程希望由福謙公
    司得標承作，但因這個工程日友公司已製作服務建議書及備妥相關文件，所以當
    時伊向丙○○表示日友公司亟需得到該工程，本公司願意支付二千萬元給丙○○
    ，協商結果丙○○承諾加二百萬元，即二千二百萬元代價要求日友公司能退出本
    工程的投標，並希望本公司及祺鼎公司能配合福謙公司的投標陪標及配合提高服
    務建議書上所登載之每噸承攬價格，所以最後本工程由福謙公司得標，伊所營之
    日友公司及祺鼎公司只配合陪標而未取得該工程．．．第三次投標前，由伊與丙○○協議，日友公司的押標金二千萬元由本公司自行負擔支付，另本公司關係企
    業祺鼎公司二千萬元押標金部分協議後由丙○○負責籌措，丙○○係向何人商調
    此筆押標金伊不清楚．．．乙○○要求黃維銘將送台南縣環保局審查之服務建議
    書清運腐植土進場費高估填寫一千二百二十五元，總計進場單價高估填寫為二千
    三百九十二元，以配合本工程之圍標、陪標。另外祺鼎公司是由本公司業務部副
    總經理張永典及吳錦隆課長負責洽談進場費用，伊知道當初是與綠潔公司洽談腐
    植土清運進場費為九百至一千元，但為了要配合乙○○之要求，將服務建議書清
    運腐植土進場費高估填寫一千八百元，總計進場單價高估填寫為二千八百四十元
    等語（見偵五卷第三至七頁）；另證人黃福生證稱：伊係因丙○○提及其為了承
    攬腐植土移除工程，曾與日友公司協商，由日友公司和其子公司祺鼎公司共同陪
    標該工程，其中一項條件是由福謙公司替祺鼎公司代墊押標金二千萬元，因福謙
    公司缺乏資金，所以由丙○○出面向伊借款，但因伊無財力出借，所以介紹政榮
    實業公司總經理林健良，由林某借款二千萬元與丙○○，有關借款經過，是由盧
    某和林健良二人辦理等語（見偵一卷第八二頁、偵二卷第一二七頁）；另證人林
    健良證稱：丙○○確曾於八十八年四月下旬，透過黃福生向伊借款二千萬元，當
    時福謙公司乙○○也在場，伊聽丙○○與乙○○告稱福謙公司欲在台南縣永康地
    區投標承攬有關垃圾場工程，急需資金周轉，故由丙○○代表福謙公司向伊借二
    千萬元，伊與丙○○、黃福生、乙○○協議由伊借出二千萬元予乙○○，約定期
    間約一週至十日內，即前開垃圾場投標期間，紅利為二百萬元。為求慎重，伊請
    盧某開立他本人面額各為二千萬元及二百萬元個人支票各乙張作為擔保，並請黃
    福生於前開支票上背書以為保證。後伊親赴合作金庫台南分行申請開立一張面額
    二千萬元抬頭為「台南縣政府」之支票一張，再交給盧某及乙○○使用等語（見
    偵一卷第八五頁、偵二卷第一二八頁）；另證人賴泰文證稱：伊經由丙○○介紹
    而認識福謙公司負責人乙○○後，楊某告稱其欲投標腐植土移除工程，因缺資金
    要向伊借款二千萬元作為投標上述工程之押標金，如順利得標，楊某願意分紅數
    百萬元，同時願意租用亦慶公司之挖土機，當時伊同意籌措二千萬元予乙○○，
    資金來源主要向親戚及朋友調借等語（見偵一卷第九三、九四頁，本院審理卷二
    第二九一、二九二頁）；另證人蔡蘭萍（巨得公司職員）證稱：伊知道在八十七
    年底時，福謙公司負責人乙○○欲標得腐植土移除工程，洽伊公司董事長丙○○
    幫忙，盧某亦答應幫乙○○標得上述工程，後來福謙公司果在盧某的協助下順利
    標得該工程。該工程之押標金為二千萬元，因福謙公司的財務並不穩固，所以乙○○請丙○○居中代為向賴泰文借二千萬元作為參與前開工程之押標金，至於其
    他投標廠商之押標金如何支付，伊不清楚等語（見偵四卷第六八頁），悉相吻合
    。此外，復有與被告乙○○及證人黃維銘所陳相符之福謙公司支票影本六份（附
    於偵一卷第七七、七八頁）、聚璞石材有限公司簽發之支票影本二份（附於同偵
    卷第七九、八十頁）附卷足憑。甚而被告乙○○嗣因為承作「永康垃圾場腐植土
    移除工程」而積欠案外人賴泰文、王大進款項，並與該等債權人商議簽訂之「工
    程款（撥款）後續事宜」，亦經檢察官同時分別於被告丙○○、案外人賴泰文與
    王大進等人處所搜獲（證物編號八、卅五、卅七頁）。由上可知福謙公司參與「
    永康垃圾場腐植土移除工程」第三次投標作業，確透過被告丙○○之談判運作等
    搓圓仔湯之圍標行為，而取得日友公司負責人傅安祺同意以日友公司及祺鼎公司
    參與陪標，已無疑義。被告丙○○辯稱並無搓圓仔湯等圍標情事，核難採取。至
    於日友公司及祺鼎公司既係並無真正參與投標之意思而「陪標」，該等公司高估
    作業費等成本計算並以高於福謙公司投標金額寄送標單，乃當然之理，而無待個
    別計算投標估價是否高於合理價額，併予敘明。
(七)又查證人即審查委員張晃彰、郭鴻銘固於偵查中證稱既未接到電話通知，也未向
    台南縣政府請假等語；魏銘彥、林六合則稱有接到電話通知，但未尋得開會通知
    書等語。然上述審查委員張晃彰、郭鴻銘、魏銘彥、林六合於原審調查中則均證
    述：無法排除台南縣環保局確有寄發書面通知之可能等語（見原審卷三第二五三
    至二五五頁，卷四第四頁）。如此上述審查委員於偵查中之證言，即難據為不利
    於被告甲○○之認定。又八十八年四月十二日台南縣政府以八八環四字第六０一
    六一號函寄發之第三次招標公告、投標須知與開標通知書，因係以台南縣政府名
    義發文，故係台南縣環保局送台南縣政府用印後，由承辦人曹景星蓋用職章領回
    ，並交付台南縣環保局收發室寄發各審查委員等情，有台南縣政府九十年三月五
    日九十府行文字第三０八七六號函檢附之發文資料影本（該發文資料影本上載有
    通知機關或人名、發文字號及曹景星之職章印文）及八十八年四月十三日台南縣
    環境保護局郵票收支明細分類帳影本在卷可按（其內載有『張晃彰（十五）、審
    計室（十五）、魏銘彥（十五）、林六合（十五）、郭鴻銘（十五）、高銘木（
    十五）』等文，上述資料附於原審卷一第一七一至一七四頁），並為證人曹景星
    所是認（見原審卷四第一０八、一０九頁）。質諸證人即前於八十八年四月間擔
    任台南縣環保局收發承辦人員李嫦娥於原審調查中亦到庭結證略稱：上述郵票收
    支明細分類帳影本乃台南縣環保局收發室之人員所書寫，如有記載於分類帳上即
    表示文件物品確有寄發出去，不可能再退回託寄人員而實際上未寄發，伊任職台
    南縣環保局收發室期間被告甲○○從未指示哪些公文不要寄發，如有此等指示，
    伊亦不可能接受等語（見原審卷三第二二五、二二六頁）。基上可知，台南縣政
    府就系爭「永康垃圾場腐植土移除工程」於八十八年四月廿六日開標之開會通知
    ，確有寄發開標及開會通知予全部經縣長圈定之審查委員，公訴人認為部分審查
    委員未經書面通知，尚有誤會。而各該審查委員既均經書面通知，即無「故意不
    欲讓張晃彰等四位專家出席審標程序」之情形，自不待言。是則，堪認台南縣環
    保局並無不欲讓張晃彰等四位專家出席審標程序」，以遂甲○○確實掌控標案之
    意圖至明。況「審標委員」並非「評審委員」，係法規體制外之組織，用於補充
    承辦人員之專業，應非表決或決議性質，而本案最終採用「價格標」，其招標程
    序並無設置「評審委員會」之規定，尚難執開標程序上曾有張晃彰等四位專家未
    出席審標程序乙情，遂遽謂被告甲○○有舞弊或圖利之行為。
(八)公訴人認為評審委員不足時，主持開標程序之被告甲○○並無繼續開標作業之權
    ，其竟「明知」上情而繼續開標並私自決定臨時指派台南縣環保局課長沈金俊、
    簡世釗二人為評審委員，繼續進行規格技術標審查等情，係以被告甲○○違反行
    政院公共工程委員會定發佈之「各機關遴選技術顧問機構評審程序」第二條第一
    項第二款：「召開評審委員會議時，評審委員應親自出席不得代理，需有評審委
    員總額三分之二出席始得進行」之規定，為其論據。然查上述經公訴人認定被告
    甲○○所違反之「各機關遴選技術顧問機構評審程序」，係行政院公共工程委員
    會依據「各機關委託技術顧問機構承辦技術服務處理要點」第二十五條之規定而
    供各機關『參考』之用（參照「各機關委託技術顧問機構承辦技術服務處理要點
    」第二十五條及「各機關遴選技術顧問機構評審程序」第一點之規定）。既曰參
    考，顯見並無強制各機關遵行辦理之效力。故被告甲○○『不參考』上述「各機
    關遴選技術顧問機構評審程序」不能認為有何違法之可言。再系爭「永康垃圾場
    腐植土移除工程」於第二次招標公告擬就後，經行政院環保署於函示該工程核與
    「各機關委託技術顧問機構承辦技術服務處理要點」第十條之服務項目規定不符
    ，不宜適用乙節，已如前述。從而依據「各機關委託技術顧問機構承辦技術服務
    處理要點」第二十五條而發佈之「各機關遴選技術顧問機構評審程序」，解釋上
    自亦不應適用於系爭「永康垃圾場腐植土移除工程」。從而被告甲○○未依前揭
    「各機關遴選技術顧問機構評審程序」第二條第一項第二款之規定決定臨時指派
    沈金俊、簡世釗等人繼續審標作業，自無「明知」違法而不宣告流標之可言，如
    此當然不能據以推測被告甲○○未宣布流標之目的乃為「配合丙○○、乙○○取
    得『永康垃圾場腐植土移除工程』」。再者，證人高銘木雖於台南市調站證述：
    八十八年四月廿六日當天，於審查三家廠商服務建議書時，伊曾質疑三家廠商均
    未附垃圾最終掩埋場之剩餘容量證明，資料不足，無法審查等語（見偵一卷第六
    八頁）。證人簡世釗亦於台南市調站調查中陳稱：當時三家廠商之服務建議書內
    皆無上述審查表中第一點之資料內容，高銘木曾當場提出為何三家廠商之服務建
    議書內皆無上述第一點掩埋場設計容量及使用年限及每日處理量等資料內容，局
    長甲○○即表示第一點部分不要管他，直接跳過，審查下一部分，所以該第一點
    內容就沒有審查等語（見偵四卷第卅七頁，原審卷二第三０四頁）。證人曹景星
    於檢察官偵查中亦證稱：有關審查表第一項，關於掩埋場使用年限、容量及每日
    處理量等資料，高銘木教授曾質疑廠商均未附證明，但仍審查之事，是局長指示
    那部分不要審理，因規格須知沒明定等語（見偵四卷第五三、五四頁）。故審查
    委員高銘木的確針對福謙、日友及祺鼎等三家公司均未出具「腐植土最終處理場
    剩餘容量證明文件」向主持人即被告甲○○提出質疑，並經被告甲○○裁示不因
    之而宣布廢標之事實，應堪認定。惟系爭「永康垃圾場腐植土移除工程」之承辦
    人員曹景星所簽擬並經台南縣長核定之八十八年四月廿六日（第三次）招標公告
    （八十八年三月三十日八十八府環四字第五二四七五號公告），就腐植土處理場
    之要求為：「（五）參選統包商於投標時應提出符合規定之合法公民營清理機構
    協力廠商（須有技術合作授權書並無連帶保證廠商）家數不限，但其清理許可證
    上日清理量總和應大於一百公噸，若統包商本身已具上述條件，可免其它協力廠
    商單獨承攬」（附原審卷五第七五頁）；而曹景星審查委員事前準備之「規格及
    技術標審查表」第一項，則係要求審查：「一、最終處理場（合法）是否尚有足
    夠處理容量。（請提供掩埋場設計容量及使用年限及每日處理量等資料）」（附
    原審卷五第一二六頁）。故台南縣政府就八十八年四月廿六日招標公告並未要求
    參與投標之廠商，檢附「腐植土最終處理場剩餘容量證明文件」，亦堪認定。雖
    曹景星於「規格及技術審查表提示應審查「最終處理場是否尚有足夠處理容量」
    ，然其於該審查表括號內附註說明亦係要求查閱「有無提供掩埋場設計容量及使
    用年限及每日處理量等資料」。如此參與投標之福謙等三家公司，未檢附「最終
    處理場是否尚有足夠處理容量」之證明文件，至多僅應認為承辦人員事前疏未要
    求檢附，不能認為投標廠商檢附之證明文件不符合招標公告之要求而有應宣布流
    標之事由。此觀證人曹景星於偵查中陳稱：「是局長指示那部分不要審理，『因
    規格須知沒明定』」等語；暨證人高銘木於本院調查中所證：「後來經辦人員說
    與當初訂定招標項目並無該項，所以這部分不用審查」等語自明（見偵四卷第五
    四頁、原審卷二第二九四頁）。故被告甲○○指示忽略審查委員高銘木前揭質疑
    繼續為技術規格標之其他項目審查，難認為「明顯違反技術規格審查表第一項之
    規定」。又證人曹景星雖於原審法院調查中接受檢察官詰問時證述：「（招標的
    公告須有合法的腐植土掩埋場，廠商是否知道要附證明？）廠商應該知道要附足
    夠處理容量證明」等語（見原審卷二第三０一頁）。然查曹景星既未於招標公告
    明確要求廠商檢附足夠之「總處理容量證明」，而僅要求提出「日清理量總量證
    明」，其證述廠商應自知檢附「總處理容量證明」，核係諉卸自己行政疏漏之推
    託之詞，不能因之而演繹推測投標廠商均有此等專業之先見之明，附此敘明。又
    依台南縣政府附於寄發予審查委員開會通知之「『永康垃圾場腐植土移除工程』
    開標作業流程」（附原審卷五第一０六頁）所載：規格技術標之預定審查時間為
    上午十時十分起至十二時止，共預計一小時五十分。而證人即到場之審查委員高
    銘木於原審法院調查中則證稱規格標係自上午九時三十分左右進行至十一時左右
    結束，歷時約一個半小時（見原審卷二第二九四頁），堪認預計審查時間與實際
    審查時間相差無幾，就此節而為觀察，尚難認有何故意縮短時程之情形。而證人
    曹景星於原審調查中證述：規格技術標之審查時間係伊所擬定，且投標廠商之服
    務建議書則係開標當天始行接獲，故而審查委員之前均未收到該等服務建議書之
    寄送等語（見原審卷二第一五五、二九九頁）。如此縱有時程過短未及詳閱服務
    建議書內關於最終處置場所及經費估算之瑕疵，亦無從歸責於被告甲○○。另證
    人高銘木於原審調查中復證陳：「我當時審查規格標時主席還是李局長，對於廢
    土運用及運輸設備、路線打包都沒有問題，所以我就簽核可，其他審查委員都有
    在看服務建議書．．．」等語（見原審卷二第二九四頁），可見該證人於開標當
    日並非囿於時間壓力而草率審查，而係審查完畢簽認核可後，始行結束規格技術
    標之審查工作，益證當日主持開標之被告甲○○並無使審查委員不及詳閱投標廠
    商之服務建議書之意思與行為。再依被告甲○○與乙○○於八十九年三月十七日
    之通話，依譯文所載內容，僅可知被告甲○○係就福謙公司承包之「永康垃圾場
    腐植土移除工程」進行中，所衍生之未打包部分應如何扣款之聲請仲裁案，就福
    謙公司所為之主張對被告乙○○所有責難，然尚無法明確認定被告甲○○有「參
    與福謙公司仲裁申請書內容擬定」之行為。又台南縣環保局如未依本件契約之規
    定予以扣留福謙公司未打包部分之工程款項，福謙公司即無提請仲裁之必要。是
    以無論自關於仲裁案之原由及上述通話內容而為判斷，尚難遽予推論被告甲○○
    有圖利福謙公司或乙○○。
(九)系爭「永康垃圾場腐植土移除工程」前經二度公告後宣告流標或停標，已如前述
    ，而行政院環保署復先後八十七年十二月十八日以（八七）環署工字第００八四
    八五七號函及八十八年二月廿四日以（八八）環署工字第０００七六四七號函知
    台南縣政府，請於八十八年五月十日前辦理完成（見原審卷五第六四、六五頁）
    ，該署再於八十八年四月九日以（八八）環署工字第００一九九二七號函請台南
    縣政府仍請於八十八年六月十五日完成（見原審卷五第六八頁）。參以本件第三
    次公告招標之日期為八十八年四月廿六日，已如前述，而該次招標公告所定之執
    行期限為「簽約日起開始執行並於一百日曆天內完成」（見原審卷五第八八頁）
    ，故縱使八十八年六月十五日當日順利決標完成發包作業，仍無法達成行政院環
    保署對完成期間之要求，是被告甲○○所辯時限壓力故不宣佈流標乙節，應屬可
    信，公訴人認為此僅屬圖利被告乙○○或福謙公司之藉口，尚難採取。另查，證
    人曹景星雖於台南市調站調查中敘及因未配合福謙公司要求廢土免予打包而遭被
    告甲○○調職，然其於原審調查中則另證述：「（打包發生糾紛是否你還在廢土
    課？）我已經被調職了。（在檢方起訴書因為打包不願意配合所以被局長調職？
    ）我是八十八年八月調回來承辦廢土課的業務，打包契約不是我經手的，是我被
    調到水污染（課）後二個月又被回來，這期間打包契約有變更，調查局的供述是
    我事後回想整個過程才這麼說的」等語（見原審卷二第二九九頁）。如此原「永
    康垃圾場腐植土移除工程」承辦人曹景星遭調動職務之原因，是否確屬因曹某不
    願意配合福謙公司關於打包爭議之要求，即尚待釐清而無從以其前揭調查站之供
    述遽而為不利於被告甲○○之認定。次依卷附書證所載，福謙公司首度就原永康
    垃圾場內部分物品，以非打包方式移除之主張，係該公司於八十八年七月十四日
    以說明書致函台南縣環保局，並提及：「故為符合前開契約書之規定，本公司處
    理方式：Ａ．即有關掩埋場之「垃圾」，採用經分離、絞碎、壓縮、捆綁、包覆
    膠膜、送出垃圾球再運載至最終合法處置場之方式處理，以達成經濟衛生安全，
    避免二次污染之效果。Ｂ．有關掩埋場內之「廢土」、本公司擬採分離、覆蓋後
，以車輛裝載運輸至合法處置場之方式作業，如此亦可達成衛生、經濟，預防二
    次公害之效果。相關土建設施亦比照前開方式作相同處理。台南縣政府第一期招
    標係採行遴選標，本公司固根據遴選之標準提出計劃書乙份，內載工作方法與作
    業方式，而未就「垃圾」及「廢土」之處理方式分別列舉說明。故為恐他方就契
    約內容有不明瞭之處，故擬補充說明及提出附件如前述」等語（見原審卷五第第
    一六七頁）。而原承辦人曹景星係於同年六月廿五日經台南縣環保局人事室依被
    告甲○○之指示以簽呈辦理曹景星之職務調動，並經被告甲○○於同年月廿八日
    核定生效（見原審卷一第二０三頁）。故福謙公司以說明書提出前揭要求之前，
    曹景星已經調動職務，就上述福謙公司之書面請求擬具處理意見之承辦人已非前
    述曹景星，而係技士陳賜章（見原審卷五第一六八頁），是以原承辦人曹景星是
    否確係因廢土堅持福謙公司不得以打包以外之方式處理而經調職，益難確認。此
    外復查無其他積極事證足認承辦人曹景星遭調職與福謙公司要求部分移除物免予
    打包有關。退一步言，縱然被告甲○○係因曹景星不願配合或同意福謙公司部分
    移除物免予打包之要求，亦難追溯認定決標發包前，被告甲○○確有圖利之犯意
    與犯行。
(十)綜上所陳，故知被告丙○○確曾應被告乙○○之請求覓得被告甲○○要求配合協
    助福謙公司標得「永康垃圾場腐植土移除工程」，且被告甲○○並進而為配合福
    謙公司而採用遴選標並要求承辦人員曹景星將押標金定為二百萬元，但第三次招
    標公告中，在資格標與價格標之間插入規格技術標，則係曹景星之構想，並非被
    告甲○○主導，且無證據足認被告甲○○洩露底價予被告丙○○。而被告丙○○
    、乙○○知悉日友公司亦擬參與投標後，確經由被告丙○○之搓圓仔湯行為而使
    日友公司放棄競標，並允諾由該公司及所屬子公司即祺鼎公司配合陪標。而八十
    八年四月廿六日開標前，台南縣環保局承辦人員曹景星已就全部審查委員發出書
    面開會通知，並無不使該等以專家身分受聘之審查委員出席之意圖或傾向，至於
    上開審查委員僅高銘木一人到場後，甲○○未宣佈流標，並指派其他台南縣環保
    局人員參與審標，並未違反任何規定，無從認為係為配合丙○○、乙○○取得「
    永康垃圾場腐植土移除工程」之作為。又因招標公告未明確要求競標廠商必須提
    出腐植土最終處理場剩餘容量證明文件，是三家競標廠商未附該等資料，不能認
    為違反技術規格審查表第一項之規定。而自卷附被告甲○○於八十九年三月十七
    日與乙○○之通話譯文以觀，復無從推論認定被告甲○○有圖利福謙公司或被告
    乙○○之情事，且台南縣環保局就於八十八年四月廿六日開標時，確有時限上之
    壓力，再依調查之所得，復無法認為原承辦人曹景星調職之原因與其不願配合福
    謙公司部分移除物免予打包之要求遭拒有關，況縱認被告甲○○係因曹景星不願
    配合或同意福謙公司部分免予打包之要求，亦難憑此追溯認定決標發包前被告甲○○確有圖利之犯罪行為。
()查起訴書所示事實發生後，貪污治罪條例第六條已於九十年十一月七日修正公布
    ，並於同年月九日施行，依新修正之貪污治罪條例第六條第一項第四款之規定，
    其構成要件為：「對於主管或監督之事務，明知違背法令，直接或間接圖自己或
    其他私人不法利益，因而獲得利益」。是以被告甲○○前揭經認定可能涉及犯罪
    之部分，是否該當於圖利罪名，仍應以上述修正後之構成要件而為判斷，合先敘
    明。又被告甲○○雖為配合福謙公司而採用遴選標，並要求承辦人員曹景星將押
    標金定為二百萬元，然系爭「永康垃圾場腐植土移除工程」究應否採行遴選標，
    應屬行政主辦單位行政裁量之範圍，蓋並無任何法令規定此等工程不得採用遴選
    標。雖行政院環保署嗣以八十八年二月廿四日以（八八）環署工字第０００七六
    四七號函知台南縣政府表示「永康垃圾場腐植土移除工程」與「各機關委託技術
    顧問機構承辦技術服務處理要點」第十條之服務項目規定不符，不宜適用該處理
    要點之規定，然所謂不宜適用「各機關委託技術顧問機構承辦技術服務處理要點
    」，應指不宜依據該要點委託技術顧問服務機構或評審委員，而非不得採用遴選
    標或依上述要點以外方式另聘審查委員協助處理規格技術標之審查，此觀行政院
    環保署於接獲台南縣政府第三次採用資格標、規格技術標、價格標三階段招標之
    公告時，並未為不同見解之表示自明。再者，行政院環保署於接獲台南縣政府於
    八十七年十一月廿一以八十七府環四字第二０四六０五號函，其內明載將採行遴
    選標之「『永康垃圾場腐植土移除工程』計畫修正案」時（見原審卷一第一五四
    、一五五頁），並未指出有何不當之處，並進而於八十七年十二月十八日以（八
    七）環署工字第００八四八五七號函要求台南縣政府以公告招標方式辦理系爭「
    永康垃圾場腐植土移除工程」，並應於八十八年五月十日前完成（見原審卷五第
    卅五至卅七頁），益徵採用遴選標，並無違背法令之情形。再者，前行政院暨所
    屬各機關營繕工程招標注意事項（業於八十八年十二月月十七日廢止）並未就押
    標金應為底價或預算金額之若干比例或數額而為規定，該注意事項第十七點雖規
    定「廠商得標訂約時，應提供之履約保證金，以不低於決標價百分之十為原則」
    ，然履約保證金究與押標金異其性質，尚難以前揭關於履約保證金之原則性規定
    據以推論押標金之成數，並率爾認定未符成數之「慣例」而訂定押標金者之行為
    違背法令。又八十八年間應適用之「機關營繕工程及購置訂製變賣財物稽查條例
    」雖於第十四條規定投標廠商應提出押標金，至於押標金繳納額度，審計法令尚
    無規範，各機關得審酌工程規模與性質，參照相關行政作業規定，於投標須知訂
    明，據以辦理，此經審計部於九十二年三月十一日以台審部伍字第九二０七００
    號函示在卷（附原審卷三第二六六、二六七頁），該部所屬臺灣省台南縣審計室
    ，亦於九十二年三月三日以（九二）審南縣參字第一五九三號申明上旨，並明示
    「押標金之額度係由行政機關本於權責自行訂定」（附原審卷三第二七一頁）。
    故押標金之決定，亦為被告甲○○行政裁量之權限範圍，無論提高或降低，均不
    生違背法令之問題。末查證人張晃彰於台南市調站調查中亦陳稱：「委託技術顧
    問等之遴選與一般營繕、採購工程之公開招標不同，基於尊重專業及智識原則，
    一般並未訂明需提供押標金，至於一般營繕、採購工程之公開招標，通常依廠商
    投標價之百分之十（有特殊規定者，會在公告中明示）左右，所以對於廠商而言
    ，財務負擔大為不同」等語（見偵一卷第五九頁），益證「永康垃圾場腐植土移
    除工程」採用遴選標後，降低押標金之作為於行政機關工程招標之慣例上並無不
    符之處。據上所述，被告甲○○為配合福謙公司而決定採用遴選標並降低押標金
    為二百萬元之行政作為，並無違背法令之情形，此部分行為自與圖利罪之構成要
    件有間。至於日友公司及祺鼎公司因被告丙○○之搓圓仔湯行為而陪標，核係福
    謙、日友及祺鼎等公司負責人與被告丙○○間之私相授受行為。本件並無任何證
    據顯示被告甲○○參與此部分圍標謀議行徑，被告丙○○等人此部分行為，當然
    不能據為被告甲○○不利之認定。又本院認為被告甲○○於八十八年四月廿六日
    開標當日，見審查委員僅高銘木一人到場，而未宣佈流標，並進而指派沈金俊、
    簡世釗等人繼續審標作業，並無明知違法而不宣告流標之可言，已如前述。而行
    政院環保署九十年九月六日環署工字第００五二四二二號函，亦認為：「有關本
    工程招標程序有無公共工程委員會訂頒『各機關遴選技術顧問機構評選程序』之
    適用乙節，經查該『各機關遴選技術顧問機構評審程序』係附錄於八十六年十二
    月十二日行政院所頒之『各機關委託技術顧問機構承辦技術服務處理要點』，故
    該『各機關遴選技術顧問機構評審程序』似應無適用於本工程招標程序；本工程
    即應依當時所公告之『行政院暨所屬各機關營繕工程招標注意事項』及『機關營
    繕工程及購置定製變賣財物稽查條例』相關作業程序辦理」（見原審卷三第六至
    八頁）；該署意見，核與台南縣政府九十年五月十一日府環廢字第六四三九三號
    函所陳：「關於本工程案本府原係依照『各機關委託技術顧問機構承辦技術服務
    處理要點』規定，以遴選方式辦理，嗣因行政院環境保護署八十八年二月二十四
    日（八八）環署工字第０００七六四七號函及八十八年三月十九日（八八）環署
    工字第００一五二五八號函示；『查本案工作內容核與”各機關委託技術顧問機
    構承辦技術服務處理要點”第十條之服務項目規定不符，不宜適用』暨『．．．
    請依”行政院暨所屬各機關營繕工程招標注意事項”及”機關營繕工程及購置訂
    製變賣財物稽查條例”等相關規定，自行依權責辦理招標事宜』。故而本府乃遵
    照行政院環境保護署指示依上開規定辦理，另本縣環境保護局簽奉本府核定將原
    招標工作宣告作廢，重新依前述規定修正招標文件辦理公告招標。按『各機關委
    託技術顧問機構承辦技術服務要點』第二十五條規定，各機關得視服務案件之規
    模、性質，自行訂定技術顧問機構遴選評審規定，並得參考『各機關遴選技術顧
    問機構評審程序』辦理，惟依前開行政院環境保護署函文之意旨，自不宜適用『
    各機關遴選技術顧問機構評審程序』，是本案工程並無『各機關遴選技術顧問機
    構評審程序』之適用。本工程係依據台灣省各機關營繕工程投標須知暨附件第二
    十一點：『各機關辦理營繕工程作業，因缺乏專業人員或人力不足時，得將投標
    文件之評審事項委託其他機構、專業廠商或專門技術人員代辦或協助辦理』之規
    定，報呈縣長核選審標委員予以協助，因行政院環境保護署前開函文意旨說明：
    不宜適用『技術服務處理要點』，自不宜適用上開要點第二十五條，得參考『各
    機關遴選技術顧問機構評審程序』之規定辦理，復據『稽查條例』並無評審程序
    之規定，故雖當日在審標委員僅一人出席之狀況下，可否找業務主管充任開標時
    之評審委員審標進而決標，應由業務單位本於職權考量出席之審標委員能否協助
    業務主管辦理投標文件之評審而為決定」（見原審卷二第一六八至一七０頁）。
    如此被告甲○○於主持開標時見僅高銘木到場並派其他同仁審標，亦非屬違背法
    令之行為。至於三家競標廠商未附腐植土最終處理場剩餘容量證明文件，不能認
    為投標廠商檢附之證明文件不符合招標公告之要求而有應宣布流標之事由，是被
    告甲○○指示忽略審查委員高銘木前揭質疑繼續為技術規格標之其他項目審查，
    同難認為「明顯違反技術規格審查表第一項之規定」而有違背法令之情形，亦如
    前述。綜上，故知被告甲○○就系爭「永康垃圾場腐植土移除工程」之籌備至開
    標發包過程之行為，均無明知違背法令之情形。
五、綜上所述，相互參究，本件被告甲○○、丙○○、乙○○三人之行為，顯不該當
    於貪污治罪條例第四條第一項第三款經辦公用工程舞弊罪之構成要件。且依起訴
    書所載，被告丙○○、乙○○應為公務員圖利行為之對象，而與圖利其等之公務
    員係對向關係，不能認為係同條例第六條第一項第四款公務員圖利行為之共同正
    犯。而被告甲○○之行為亦無違背法令之情形。此外，復查無任何證據證明被告
    丙○○、乙○○、甲○○有何舞弊或共同違背法令而圖利之行為，應認不能證明
    其等犯罪，揆諸首揭說明，原審因而為無罪判決之諭知。本院經核原判決之認事
    用法，俱無不當，公訴人上訴意旨認被告應成立罪責而指摘原判決有不當之處，
    為無理由，應予駁回。
六、末按公訴人上訴意旨以貪污治罪條例第四條第一項第三款經辦公用工程舞弊罪及
    同條例第六條第一項第四款公務員圖利罪，與刑法第三百四十二條之背信罪間，
    基本社會事實相同，且存在所有貪瀆犯罪之特別及基本犯罪類型之關係，本案應
    另成立刑法之背信罪等語，然如上所述本院認定本件工程發包並無違法設定招標
    條件，及於開標時亦無違反程序或為不實之審查及紀錄，故難論被告等人另涉犯
    背信罪名，故公訴人於原審言詞辯論後始以書狀敘及此節，尚非有理由，應一併
    駁回，併此敘明。
據上論斷，應依刑事訴訟法第三百六十八條，判決如主文。
本案經檢察官廖椿堅到庭執行職務。
中    華    民    國      九十三      年      三      月        二      日
                                  臺灣高等法院臺南分院刑事第四庭
                                      審判長法官  鄭    文    肅
                                            法官  高    明    發
                                            法官  王    浦    傑
右正本證明與原本無異。
如不服本判決，應於判決送達後十日內向本院提出上訴狀，其未敘述理由者並應於提
出上訴狀後十日內向本院補提理由書（應附繕本)。
                                      法院書記官  蔡    振    豐
中    華    民    國      九十三      年      三      月        四      日
